【裁判字號】    95,上國易,1
【裁判日期】    950502
【裁判案由】    國家賠償
【裁判全文】
臺灣高等法院臺南分院民事判決         95年度上國易字第1號
上  訴  人    丙○○
兼訴訟代理人  丁○○
上二人共同
訴訟代理人    黃翎芳  律師
被 上 訴人    交通部公路總局第五區養護工程處
法定代理人    甲○○
訴訟代理人    蔡碧仲  律師
              陳惠如  律師
              陳怡禎  律師
參  加  人    交通部公路總局東西向快速公路南區工程處
法定代理人    乙  ○
訴訟代理人    辛○○
被 上 訴人    根基營造股份有限公司
法定代理人    戊○○
訴訟代理人    張智學  律師
上列當事人間請求國家賠償等事件，上訴人對於中華民國九十四
年十二月十四日臺灣雲林地方法院九十四年度國字第二號第一審
判決提起上訴，本院於九十五年四月十八日言詞辯論終結，茲判
決如下：
    主  文
上訴駁回。
第二審訴訟費用由上訴人負擔。
    事  實
甲、上訴人方面：
一、聲明：求為判決：
  (一)原判決廢棄。
  (二)上廢棄部分：
    1.被上訴人交通部公路總局第五區養護工程處與被上訴人根
      基營造股份有限公司應給付上訴人丁○○二十萬四千五百
      二十元，及自起訴狀繕本送達翌日起至清償日止，按年息
      百分之五計算之利息；但其中一人對上訴人丁○○為給付
      時，另一人於該給付範圍內亦同免給付義務。
    2.被上訴人交通部公路總局第五區養護工程處與被上訴人根
      基營造股份有限公司應給付上訴人丙○○八十八萬五千六
      百元，及自起訴狀繕本送達翌日起至清償日止，按年息百
      分之五計算之利息；但其中一人對上訴人丁○○為給付時
      ，另一人於該給付範圍內亦同免給付義務。
  (三)第一、二審訴訟費用由被上訴人負擔。
二、陳述：除與原判決記載相同者外，補稱略以：
  (一)查上訴人丁○○於九十三年七月二十五日下午八時二十分許
    ，駕駛上訴人丙○○所有○六九六—ＧＫ號自用小客車，由
    南往北方向，行經台十七線北上內車道，在八十八點三公里
    處，因被上訴人交通部公路總局第五區養護工程處（下稱第
    五工程處）發包予被上訴人根基營造股份有限公司（下稱根
    基公司）於該處進行「東西向快速公路台西古坑線Ｅ五○一
    標台西許厝段新建工程」（下稱系爭工程）之施工，本應注
    意保持施工路面平穩，並樹立警告標誌，然卻疏未注意而未
    依規定為前開維護及設置警告設施，適上訴人丁○○依規定
    駕駛系爭自小客車並載有乘客即上訴人丙○○及訴外人己○
    ○行經該處時，因該路段並未依規定以緩和區間線連接之，
    復未設置危險告知之警告標誌及警示燈或照明燈，且照明路
    燈亦故障，致上訴人等於接近時始發現該路段內側車道正進
    行施工而封閉，上訴人丁○○為緊急閃避至外側車道而緊急
    將系爭小客車往右行駛，然卻又發現外側車道外有未加蓋水
    溝，為避免因緊急右轉而衝入水溝乃迅速將車往內側急轉，
    然因該施工路段因施作安全島所生之施工砂石未予以清理，
    遍佈滿地，致上訴人所駕駛之車輛雖裝有防滑煞車系統，仍
    因打滑撞及施工之外側與內側車道之間之紐澤西護欄而翻覆
    致車輛全毀及上訴人二人受傷，此並由雲林縣警察局台西分
    局溪頂派出所車禍處理小組處在案。並有證人即當時車上友
    人己○○足以為證。惟原審就上訴人前述主張之事實竟不採
    ，而就原審認定之事實及理由實與車禍現場狀況嚴重不符。
    原審認定上訴人早在行經翻車現場前幾百公尺遠即以行駛在
    外側車道，但證人己○○於  鈞院已證述「……原本上訴人
    行駛在內側車道，且原本在內外車道均無任何紐澤西護欄，
    而係在接近安全島缺口時，突然在內側車道發現有一個紐澤
    西護欄路障橫擺，上訴人等為閃避那個路障，就往右邊閃，
    就看到有一個水溝，然後又往內側移，就撞上紐澤西護欄翻
    車」、「當時橫擺在內側車道的路障並未擺設點亮警示燈，
    看到路障時已經就快要撞上，北上南下的警示燈均沒有亮」
    「上訴人撞及紐澤西護欄是真的很緊急閃避橫擺的紐澤西護
    欄所致，根本沒有時間反應」。據此，足見原審認定之事實
    完全與真正之事實不符，且確實現場未有點亮警示燈，且在
    紐澤西護欄突然橫擺在上訴人行車之內側車道形成路障，並
    將內側車道封閉，導致上訴人緊急閃躲至外側車道，又因外
    側車道有未加蓋之水溝，為避免撞進水溝，再往內側急轉而
    撞及分隔內外車道之紐澤西護欄以致翻車。
  (二)被上訴人主張警示燈有開啟，但處理警員現場拍攝照顯示南
    北車道並未開啟警示燈，被上訴人辯稱「研判係因電線遭原
    告所駕駛之車輛撞斷所致，又從當時照片顯現對向車道警示
    燈尚亮著來佐證」，惟被上訴人主張警示燈肇事前有開啟，
    因撞擊而撞斷電線此為變態事實，應由被上訴人舉證，不能
    以研判作為證據。甚且雙向車道警示燈均未開啟，已經證人
    己○○及現場處理警員庚○○均已於  鈞院證述明確，顯見
    被上訴人所辯並不可採。
  (三)被上訴人主張速限為二十五公里，並提出八十八年五月十四
    日及九十三年十月十四日二張照片為證，惟上開照片看不出
    來是在台十七線的哪路段所拍攝，且一為肇事五年前所拍，
    一為案發後所拍，根本無任何證明力。況且依根基公司九十
    四年六月二十四日所提施工計劃書第一條第(三)項係要新增限
    速四十公里標誌，怎可能如第五工程處所述設置二十五公里
    速限。且依警員所製作道路交通事故調查表顯示速限為七十
    公里，被上訴人若否認，則必須舉出明確可信之證據。
  (四)根基公司舉出其舉慶榕公司之工程合約第二十四條第二、四
    、六項之規定，主張紐澤西護欄為慶榕公司所有及設置，惟
    根基公司為肇事現場之工程承包商其並不爭執，且其與東西
    快速公路南區工程處之工程合約第十九條即有約定工程不得
    轉包，轉包被查明將被終止合約，故根基公司所述工程有轉
    包實不可信，況且依其提出與慶榕公司之轉包合約第二條工
    程名程係台西Ｅ五○一標路堤段排水及結構工程，惟此次肇
    事原因非路堤排水及結構工程，應是分隔島工程，且上述根
    基公司與慶榕公司之合約第二十四條第二、四、六項根本未
    見有設置紐澤西護欄之記載，故被上訴人根基公司之辯詞根
    本不可採。
  (五)依卷內述施工計算書四、２有提到台軋線銜接處，施築時將
    占用到部分車道，因此施作期間左右兩側分別施作，以維持
    兩線車道供行車使用。惟事實上在肇事現場，南北向車道都
    有施工，顯已違反上述規定。
  (六)依被上訴人根基公司所提之施工協調會紀錄第(二)項明白規定
    本工程施工時應注意勿傷及公所路燈，第(三)項規定必須在距
    離施工路段適當位置鋪設跳動路面以提醒行車能減速慢行，
    惟事實上並無設置跳動路面也無強化夜間燈號，也無夜間警
    示燈，且路燈也不亮，足見被上訴人等就工程之安全措施有
    欠缺。
三、證據：援用原審提出者外，補提：
  (一)請求傳喚證人：己○○、庚○○。
  (二)請求命根基營造提出其與東西向快速公路南區工程處九年七
    月之「台十七線銜街段施工計劃書」之一、(三)、１(三)之相關
    交通設施詳圖Ａ－○○７、Ａ－○１２及二之Ａ－○○９－
    ○１１之各項安全設置之佈置詳圖，並詳細說明相關設置措
    施為何。
乙、被上訴人交通部公路總局第五區養護工程處方面：
一、聲明：(一)上訴駁回。(二)如受不利判決，請准供擔保宣告免為
    假執行。
二、陳述：除與原判決記載相同者外，補稱略以：
  (一)系爭路段施工期間確有依規定以紐澤西護欄並設緩和區間線
    ，並有設置危險告知之警示燈：此有現場照片可稽，此外，
    觀被上訴人於原審提出之照片編號二三，該照片拍攝於九十
    三年七月三日敏督利颱風來時，由該照片上可清楚判定系爭
    路段確已依規定設置紐澤西護欄並亦有緩和區間線，其上並
    設有警示燈。系爭車禍發生於九十三年七月二十五日，距前
    揭照片拍攝日期不過數日，於施工期間被上訴人自無在這短
    短數日之間將紐澤西護欄並設緩和區間線或警示燈移除，後
    又再度安置之理。上訴人主張被上訴人未曾設置，顯係強詞
    。而肇事路段設置紐澤西式緩和區間護欄長度為三十公尺，
    與交通部頒「道路交通標誌標線號誌設置規則」規定於限速
    二十五公里，道路縮減三點五公尺，路段緩和區間長度應為
    十五公尺比較，本路段施設緩和區間長度為三十公尺，符合
    標準以上。處理員警現場拍攝照片顯示警示燈未開啟，研判
    係因電源線遭上訴人丁○○所駕駛之車輛撞斷所致，此從員
    警現場拍攝照片顯示由北往南車道警示燈尚亮著足堪佐證；
    另按本路段照明路燈係由鄉公所負責維護，照明路燈故障未
    修不屬施工單位權責。
  (二)本路段施工指示標誌及二十五公里限速標誌均已依規定設置
    ，此觀被上訴人於原審提出之現場照片圖及工程查驗紀錄，
    以及被上訴人於原審陳報之照片可稽。依前揭陳報之附件照
    片編號五、六以及答辯狀證物一照片編號七可知，被上訴人
    早已於八十八年五月十四日設置有施工指示標誌及二十五公
    里限速標誌並拍照存證，另查依前揭答辯狀證物一於九十三
    年十月十四日拍攝之現場照片編號一○，二十五公里限速標
    誌仍在，而施工單位亦無先於八十八年五月十四日設置，後
    又移除，然後又復於九十三年十月十四日再行設置之理。上
    訴人指稱「未依規定置警告設施」，又謂此並無證明力可言
    ，亦屬強詞。
  (三)本施工路段於九十三年六月十六日已完成ＡＣ鋪築，此由被
    上訴人之施工紀錄可稽，系爭車禍事故於九十三年七月二十
    五日發生時實不可能尚有任何砂石堆置，上訴人之主張顯非
    實情，上訴人應就其主張舉證。
  (四)系爭自小客車肇事乃駕駛人個人不當之駕駛行為所致，與系
    爭路段之設置無涉。
  1.另查從系爭交通事故之雲林縣警察局台西分局所製之道路交
    通事故現場圖所示，系爭自小客車於事故時業已通過系爭路
    段之紐澤西式緩和區○路段後進入直線路段並行駛一段路程
    ，按縱系爭路段相關安全設施有欠缺始導致系爭自小客車肇
    事，惟焉有該車已行經三十公尺長之紐澤西式緩和區○路段
    後進入直線路段，並行駛一段路程後，始發生事故之理；再
    依道路交通事故調查報告表(一)第十項路面狀況為柏油路面、
    乾燥及路面無缺陷，足見系爭路段之路況良好；又道路交通
    事故調查報告表(二)第三十四項肇因研判，上訴人未注意車前
    狀態。
  2.依道路交通安全規則第九十三條第一項第二款規定：行車速
    度，依……二、行經彎道、坡路、……道路修理地段或……
    ，均應減速慢行，作隨時停車之準備。是故退步言，縱事故
    地點未有二十五公里限速標誌，上訴人仍應減速慢行，作隨
    時停車之準備，依駕駛人於道路交通事故談話紀錄表，上訴
    人坦承「肇事當時行車速率每小時約六十公里」超速行駛，
    顯有重疏失，種種跡象顯示，系爭自小客車肇事乃駕駛個人
    不當駕駛行為所致，與系爭路段之設施無涉。
三、證據：援用於原審所提出之立證方法。
丙、被上訴人根基營造股份有限公司方面：
一、聲明：求為判決：
  (一)上訴駁回。
  (二)第二審訴訟費用由上訴人負擔。
二、陳述：除與原判決，補稱略以：
  (一)本件兩造所爭執之處，在於：被上訴人第五工程處在其所管
    理之系爭路段，其公有公共設施設置、管理有無欠缺？若有
    欠缺，本件車禍之發生有無相當因果關係？被上訴人根基公
    司是否系爭路段地上工作物「紐澤西護欄」之所有人？紐澤
    西護欄之設置有無欠缺，若有欠缺與本件車禍發生之事實，
    有無相當因果關係？茲分述如下：
  (二)丁○○駕車進入分隔島缺口前，在兩線快車道中間之車道分
    隔線已設置紐澤西護欄，丁○○自外側快車道行駛至缺口處
    緊急煞車左轉，分別在車道上遺有左煞車痕九公尺、右煞車
    痕十二點五公尺，嗣撞上設置在分隔島缺口之紐澤西護欄，
    導致車輛翻覆情節，業經道路交通事故現場圖描繪甚明。此
    外，參照被上訴人第五工程處提出九十三年七月三日、九十
    三年七月十六日照片編號一九、一七照片，在施工中之兩線
    快車道中以直線方式延伸長距離設置紐澤西護欄，及上訴人
    提出案發當晚照片亦顯示：案發路段當晚遠方來車車燈遵循
    外側快車道行駛之情況，可見在分隔島缺口前、後紐澤西護
    欄確實設置在兩線快車道中間之車道分隔線，限制北向車流
    僅能在外側快車道行駛，上訴人丁○○所稱：行駛於內側車
    道，到緩和區間有紐澤西護欄時緊急向右轉部分，並非可取
    。
  (三)分隔島缺口之紐澤西護欄係由中央分隔島往快車道中之車道
    分隔線佈置，斜向護欄前也有擺設白色壓克力「道路施工」
    之警示牌，印象中可以插電等情，亦據現場處理之警員庚○
    ○於勘驗現場證述在卷，再參照被上訴人第五工程處提出在
    缺口處設置斜向紐澤西護欄之二紙照片，電子字幕記載：「
    2004年7月3日」，且照片顯示案發路面淹水漫過路面及水溝
    ，已設置之紐澤西護欄自中央分隔島往快車道中之車道分隔
    線佈置，適與九十三年（即西元二○○四年）六月二十八日
    起至九十三年七月三日敏督利颱風侵台時間、降雨量及在雲
    林縣台西鄉造成之淹水災情吻合（參見交通部中央氣象局九
    十四年十一月九日中象參字第○九四○○○六五一九號函附
    颱風警報發布概況表、逐日逐時氣象資料表及行政院研究發
    展考核委員會網站於九十三年七月六日張貼雲林縣政府提供
    ：雲林敏督利颱風全縣災害損失查估報告各一份）。由此益
    徵在案發分隔島缺口處之紐澤西護欄確係：自中央分隔島往
    快車道中之車道分隔線佈置。是以，上訴人丁○○陳稱：紐
    澤西護欄「並無斜向擺設」云云，與事實不符。
  (四)上訴人丁○○自稱：伊當時駕車北上，行經案發路段，當時
    跟在一部小客車後面，忽然發現前方施工並有護欄云云。然
    本件車禍發生前後，案發路段僅發生本件車禍，別無其他車
    禍發生乙事，亦經現場處理警員庚○○結證在卷。申言之，
    即其他車輛均已遵照紐澤西護欄之限制，安全通行案發路段
    ，甚至，上訴人丁○○所跟隨之「前車」，也已順利通過案
    發路段前後所設置之紐澤西護欄管制區，上訴人丁○○在前
    後路段均已管制在外線快車道行駛之路段，跟隨未發生事故
    之前車，何以在案發分隔島缺口處（緩和區約二十公尺），
    突然左轉撞及斜向管制之紐澤西護欄，再撞及設置於內側快
    車道之東西向護欄，其肇事原因除駕駛人個人因素外，殊難
    想像。路面由寬而窄之間，以「緩和區間線」連接之。緩和
    區間線兩端須加繪直線，路寬縮減起點端直線長度至少為安
    全行車視距；路寬縮減終點端直線長度至少為20公尺。至於
    ，緩和區間線之長度，在時速60公里以下者，依據道路交通
    標誌標線號誌設置規則第155第2項所附說明公式，其公式為
    ：
        VV（即V之平方）W
    L ＝─────────（V ≦60)
                155
    L ＝ 緩和區間長度（公尺)
    V ＝ 行車速限（公里／小時)
    W ＝ 縮減之寬度（公尺)
  1.查，案發路段之時速限制，在當時之書面紀錄為七十公里，
    有道路交通事故調查報告表(一)在卷。然查，現場處理警員庚
    ○○證稱：原本該路段速限是時速七十公里，施工當時有無
    進一步限速，伊無印象，但是施工單位在案發地點前約一公
    里已經設置「前面施工」之警告標誌等語。因此，當時時速
    限制之記載是否無誤，即非無疑。何況，證人庚○○亦稱：
    施工單位在案發地點前約一公里已經設置「前面施工」之警
    告標誌等詞，依通常情形，道路施工之警告標誌均與速限標
    誌搭配設置。又，系爭路段施工完畢後，路面平整，直路視
    距良好之情況下，案發路段由南往北之速限為四十公里，亦
    經原審勘驗已明，然在道路施工階段，前述報告表卻記載速
    限為「七十」公里，益見此項記載有違常理。再者，施工單
    位之紀錄，案發路段所進行之「交通部公路總局東西向快速
    公路台西古坑線Ｅ501標○Ｋ＋000﹏３Ｋ＋900台西許厝段
    工程」，於八十八年五月二十日前已設置完成施工標誌二十
    一座、限速標誌四座，均已查驗合格，並對「道路施工」及
    「二十五公里速限標誌」之拍照存證各節，有分期查驗紀錄
    、工程施工分期查驗表、工程施工分期查驗報告表各一紙存
    卷可查。綜上可知，案發地點當時速限應為「二十五公里」
    ，道路交通事故調查報告表(一)所載時速「七十公里」之記載
    並非可信。
  2.案發地點縮減路面寬度為三點五公尺，而速限為時速二十五
    公里，依據前述道路交通標誌標線號誌設置規則第一百五十
    五第二項所附說明公式計算，案發地點之緩和區間長度為十
    四點一一公尺（25×25×3.5÷155＝14.11）。然案發地點
    分隔島缺口為二十公尺，業經法院勘驗已明，為阻隔分隔島
    缺口，及充作緩和區間所設置之紐澤西護欄長度，自已超過
    法令要求，上訴人指責：緩和區間長度不足，委不可取。
  (五)警示燈及路面砂石部分：
  1.上訴人指稱：案發該路段未設置警示燈或照明燈，且照明路
    燈亦故障，且因該施工路面之砂石未予清理，致該車打滑撞
    及施工中之紐澤西護欄等語。
  2.查，案發由南往北路段，在本件車禍處理警員到場時，雖有
    警示燈之設置，但未發出燈光，至於由北往南方向則已點亮
    警示燈部分，同據現場處理警員庚○○陳證綦詳，核與警員
    拍攝現場照片相符。但庚○○所見係車禍發生後之情形，至
    於車禍發生時，由南往北方向之警示燈係自始未予點亮，或
    為上訴人丁○○撞開電源，均無較明確之跡證可參。
  3.又查，現場在快慢車道間確有部分砂石未予清理，此觀諸上
    訴人所提出之現場照片乙幀自明。然審視該照片內容，上訴
    人所指之砂石，僅屬級配等級，且頂多只有一粒級配厚度，
    在上述二十五公里時速下駕車通過，應不致於發生車輛失控
    情形。
  4.案發路段（南往北）是否點亮紐澤西護欄上之警示燈，固非
    無疑，但縱令該路段並未點亮警示燈，且路邊有如前所述之
    砂石未清，然案發路段緩和區缺口僅有二十公尺，缺口前後
    均在車道分隔線設置直線之紐澤西護欄，並往南往北延伸，
    且施工路段速限之時速二十五公里，若遵照紐澤西護欄指示
    之行車方向，且不超速行駛，雖有警示燈或砂石管理之欠缺
    ，一般而言，當不致發生本件車禍。
  (六)綜上所述，被上訴人第五工程處對於警示燈及路面砂石之管
    理，或有欠缺，但依其路面上所設置之紐澤西護欄之設置方
    式、緩和區長度，以及「道路施工」及「二十五公里速限」
    標誌之設置，並參酌上訴人丁○○在車禍發生前，係跟隨前
    車行駛，暨案發路段在本件車禍發生前後均無類似車禍各情
    ，在一般駕駛人之駕駛習慣下，當該路段前後已設置如上之
    紐澤西護欄及施工、速限標誌後，在一般情形下，均不致發
    生本件車禍，即本件車禍之發生與當時道路安全設施之設置
    ，兩者間無相當因果關係。
三、證據：援用於原審所提出之立證方法。
    理  由
一、上訴人起訴主張：上訴人丁○○於九十三年七月二十五日下
    午八時二十分許，駕駛上訴人丙○○所有○六九六—ＧＫ號
    自用小客車，沿雲林縣台西鄉○○○○○路，由南往北方向
    行駛，行經八十七點九公里處，因被上訴人第五工程處發包
    予被上訴人根基公司於該處進行「東西向快速公路台西古坑
    線Ｅ五○一標台西許厝段新建工程」之施工，本應注意保持
    施工路面平穩，並樹立警告標誌，卻疏未注意而未依規定為
    路面維護及設置警告設施，適上訴人丁○○駕駛上開自用小
    客車並載有乘客即上訴人丙○○、第三人己○○行經該處時
    ，因該路段並未依規定以緩和區間線連接，復未設置危險告
    知之警告標誌及警示燈或照明燈，且照明路燈亦故障，致上
    訴人丁○○駕車循內側快車接近時，始發現該路段內側車道
    施工封閉，上訴人丁○○為避免危險，緊急閃避至外側車道
    而將自用小客車往右行駛，然發現外側車道外又有未加蓋水
    溝，為避免衝入水溝，乃將車往內（左）急轉，因該施工路
    面之砂石未予清理，致該車打滑，撞及施工中內側車道之紐
    澤西護欄，車輛因此翻覆全毀，上訴人丁○○並受有頸部挫
    傷、雙肩疼痛及腦震盪之傷害；上訴人丙○○則肌肉拉傷。
    被上訴人第五工程處為本件事故發生地點道路之主管機關，
    對該路段負有養護管理之責，然系爭路段於施工之際，路寬
    縮減卻未以緩和區線連接，亦未設置危險告知之警告標誌及
    警示燈、照明燈，加以案發前路面砂石遍佈，其公有公共設
    施之管理顯有所欠缺。又上訴人丁○○、丙○○為閃避施工
    路段未依規定設置之紐澤西護欄（即緩和區間上之紐澤西護
    欄），致車輛全毀及人身受傷，該紐澤西護欄為地上之工作
    物，屬被上訴人根基公司所有，該公司自應負損害賠償責任
    。因本件車禍上訴人丁○○受有(一)醫療費用：四千五百二十
    元；(二)精神慰撫金：二十萬元，二者共計二十萬四千五百二
    十元之損害。上訴人丙○○受有：(一)醫療費用：三千九百元
    ；(二)精神慰撫金：二十萬元；(三)車輛毀損修理費用：六十八
    萬一千七百元（如法院認為修復不能，請求以車輛全毀之中
    古車價五十三萬元求償），三者共計八十八萬五千六百元之
    損害。爰向被上訴人第五工程處依據國家賠償法第三條第一
    項規定，向被上訴人根基公司依據民法第一百八十四條第一
    項前段、第一百九十一條第一項前段規定，請求被上訴人賠
    償前述損害，及其法定遲延利息。並聲明求為判決：(一)被上
    訴人第五工程處與被上訴人根基公司應給付上訴人丁○○二
    十萬四千五百二十元，及自起訴狀繕本送達翌日（即九十四
    年五月六日）起至清償日止，按年息百分之五計算之利息；
    但其中一人對上訴人丁○○為給付時，另一人於該給付範圍
    內亦同免給付義務。(二)被上訴人第五工程處與被上訴人根基
    公司應給付上訴人丙○○八十八萬五千六百元，及自起訴狀
    繕本送達翌日（即九十四年五月六日）起至清償日止，按年
    息百分之五計算之利息；但其中一人對上訴人丁○○為給付
    時，另一人於該給付範圍內亦同免給付義務。(三)訴訟費用由
    被上訴人負擔。(四)上訴人願供擔保，請准予宣告假執行。（
    原審為上訴人全部敗訴之判決）
二、被上訴人第五工程處抗辯：系爭路段於施工期間確有依規定
    以紐澤西護欄佈設緩和區間線，並有設置危險告知之警示燈
    ，而肇事路段設置紐澤西式緩和區間護欄長度為三十公尺，
    而交通部頒「道路交通標誌標線號誌設置規則」第一百五十
    五條第二項規定：於限速二十五公里，道路縮減三點五公尺
    ，依其公式計算，緩和區間長度為十五公尺，本路段設置三
    十公尺緩和區間長度符合標準以上；又依處理員警現場拍攝
    照片顯示警示燈未開啟，研判係因電源線遭上訴人丁○○所
    駕駛之車輛撞斷所致；且本路段照明路燈係由鄉公所負責維
    護，照明路燈故障未修不屬施工單位權責；本施工路段於九
    十三年六月十六日已完成ＡＣ鋪築，則於事故發生時不可能
    尚有任何砂石堆置；本路段施工指示標誌及二十五公里限速
    標誌均依規定設置，未有如上訴人所指稱「未依規定設置警
    告設施」之情形；系爭路段並無公有公共設施設置或管理有
    欠缺之情形，事故之發生亦與公共設施設置或管理間並無相
    當因果關係之存在，上訴人向被上訴人請求賠償，與國家賠
    償法第三條第一項規定要件不合等語，資為抗辯。
三、被上訴人根基公司則以：系爭路段所設置紐澤西護欄為被上
    訴人公司所分包之承包商慶榕營造有限公司（下稱：慶榕公
    司）設置施作，並非被上訴人公司所直接設置該紐澤西護欄
    ；被上訴人公司之承包商慶榕公司所設置之紐澤西護欄，完
    全依照交通部公路總局交通安全衛生之規定施作，經業第三
    工務段稽查合格，並無任何之缺失。本件事故為上訴人丁○
    ○超速駕駛，未注意車前狀況，且未遵循車道內行駛之規定
    ，致操作不當，撞及護欄，與護欄之設置方式無相當因果關
    係等語，資為抗辯。
四、上訴人主張上訴人丁○○於九十三年七月二十五日二十時二
    十五分許，駕駛上訴人丙○○所有自用小客車，並載有乘客
    即上訴人丙○○及訴外人己○○，由南往北方向，以時速六
    十公里之速度行經台十七線北上內車道，在八十七點九公里
    處時發生翻車事故。上訴人丁○○受有頸部挫傷、雙肩疼痛
    及腦震盪之傷害；上訴人丙○○則受有肌肉拉傷，並造成上
    開自用小客車翻覆受損。上開自用小客車修復費用經估價後
    ，大於同車型年份之中古車價，無修復價值，已經報廢；系
    爭路段正在進行「交通部公路總局東西向快速公路台西古坑
    線Ｅ五○一標○Ｋ＋○○○﹏３Ｋ＋九○○台西許厝段工程
    」之施工工程；又本件案發地點，其道路設置及管理機關為
    被上訴人第五工程處等情，業據上訴人提出現場照片二幀、
    診斷證明書影本二張（見原審卷一第一○頁、第四九頁、第
    五四頁）及原審法院依職權向雲林縣警察局台西分局調閱本
    件車禍案件調查資料（見原審卷一第三八頁至第四五頁），
    且為被上訴人所不爭執，自堪信為真實。
五、至上訴人主張被上訴人等於上開施工路段未設置緩和區線連
    接，亦未設置危險告知之警告標誌及警示燈、照明燈，且路
    面砂石遍佈又未依規定設置紐澤西護欄等情，既為被上訴人
    所否認，並以前揭情詞置辯。是則本件兩造所爭執之處，在
    於：(一)被上訴人第五工程處在其所管理之系爭路段，其公有
    公共設施設置、管理有無欠缺？(二)若有欠缺，本件車禍之發
    生有無相當因果關係？(三)被上訴人根基公司是否系爭路段地
    上工作物「紐澤西護欄」之所有人？(四)紐澤西護欄之設置有
    無欠缺，若有欠缺與本件車禍發生之事實，有無相當因果關
    係？茲分述如下：
  (一)按公有公共設施因設置或管理有欠缺，致人民生命、身體或
    財產受損害者，國家應負損害賠償責任，國家賠償法第三條
    第一項固定有明文。所謂公共設施之設置有欠缺，係指公共
    設施建造之初，即存有瑕疵而言；管理有欠缺者，係指公共
    設施建造後未妥善保管，怠為修護致該物發生瑕疵而言。又
    依上述規定請求國家賠償時，尚須人民之生命、身體或財產
    所受之損害，與公有公共設施之設置或管理之欠缺，具有相
    當因果關係，始足當之。亦即在公有公設施因設置或管理有
    欠缺之情況下，依客觀之觀察，通常會發生損害者，即為因
    果關係，如必不生該等損害或通常亦不生該等損害者，則不
    具有因果關係（最高法院八十四年度台上字第一○○四號判
    決意旨參照）。另按土地上之建築物或其他工作物所「致」
    他人權利之損害，由工作物之所有人負賠償責任。但其對於
    設置或保管並無欠缺，或損害「非因」設置或保管有欠缺，
    或於防止損害之發生，已盡相當之注意者，不在此限。民法
    第一百九十一條第一項固有明文。然本條規定本質上屬侵權
    行為所生「損害賠償之債」。按損害賠償之債以有損害之發
    生及有責任原因之事實，並二者之間，有「相當因果關係」
    為成立要件。故原告所主張損害賠償之債，如不合於此項成
    立要件者，即難謂有損害賠償請求權存在（最高法院四十八
    年台上字第四八一號判例意旨參照）。
  (二)關於紐澤西護欄部分：
    查案發路段現已無施工中之設施，該路段係雙向各有二線快
    車道、一線慢車道（即上訴人丁○○駕駛由南往北之行車方
    向，如未有道路施工，其車行方向有二線快車道，一線慢車
    道），依照丁○○及現場處理警員庚○○所指認之肇事現場
    ，來車方向至少維持約數百公尺之直線道路，經過案發現場
    後，同為直路，但由南往北經過案發地點分隔島缺口後，適
    遇小上坡。原審法院履勘時沿肇事路段往南行進約五十公尺
    ，發現路邊設有速限四十公里之警告標誌，快車道路面亦標
    印黃色字體「４０」乙節，有原審法院九十四年九月十九日
    勘驗筆錄及現場略圖可稽（見原審卷(一)第一八五頁至第一八
    六頁、第一九○頁）。且車禍發生當時，由南往北之來車方
    向之二線快車道中間已設置有紐澤西護欄，上訴人丁○○駕
    駛系爭小客車依紐澤西護欄之限制，在外側快車道行駛，行
    至案發地點時，適分隔島缺口位置，紐澤西護欄未直線連接
    ，改由最內側分隔島斜向兩線快車道中間之車道分隔線，再
    順車道分隔線直線往前設置，上訴人丁○○因駛至該缺口時
    （按：實際上並無缺口，只留一三角形路面），突然左轉，
    撞開斜向紐澤西護欄，再撞擊內側快車道內原設置之東西向
    護欄，車身越過東西向護欄翻覆，車體左側（左葉子鈑、左
    側車門）著地，車頭反轉向南各情，有道路交通事故現場圖
    、道路交通事故調查報告表(一)、(二)各一紙，及警員拍攝之現
    場照片四幀附卷（見原審卷(一)第三九頁至第四一頁、第四四
    頁至第四五頁）。上訴人丁○○雖稱：伊行駛於內側車道，
    到緩和區間有紐澤西護欄時緊急向右轉，但發現右邊有水溝
    ，再緊急左轉，致撞上施工中之紐澤西護欄，造成翻車，伊
    發現紐澤西護欄時，已經不及反應等語。然查：
  1.上訴人丁○○駕車進入分隔島缺口前，在兩線快車道中間之
    車道分隔線已設置紐澤西護欄，丁○○自外側快車道行駛至
    缺口處緊急煞車左轉，分別在車道上遺有左煞車痕九公尺、
    右煞車痕十二點五公尺，嗣撞上設置在分隔島缺口之紐澤西
    護欄，導致車輛翻覆情節，業經道路交通事故現場圖描繪甚
    明（見原審卷(一)第三九頁）。此外，參照被上訴人第五工程
    處提出九十三年七月三日、九十三年七月十六日編號一九、
    一七照片（見原審卷(一)第九○頁至第九一頁），顯示在施工
    中之兩線快車道中以直線方式延伸長距離設置紐澤西護欄，
    及上訴人提出案發當晚照片亦顯示：案發路段當晚遠方來車
    車燈遵循外側快車道行駛之情況（見原審卷(一)第一六八頁下
    方照片），可見在分隔島缺口前、後紐澤西護欄確實設置在
    兩線快車道中間之車道分隔線，限制北向車流僅能在外側快
    車道行駛，上訴人丁○○所稱：行駛於內側車道，到緩和區
    間有紐澤西護欄時緊急向右轉云云，並不可取。
  2.又，分隔島缺口之紐澤西護欄係由中央分隔島往快車道中之
    車道分隔線佈置，斜向護欄前也有擺設白色壓克力「道路施
    工」之警示牌，印象中可以插電等情，亦據現場處理之警員
    庚○○於勘驗現場證述在卷（見原審卷(一)第一八五頁、第一
    八七頁），再參照被上訴人第五工程處提出在缺口處設置斜
    向紐澤西護欄之二紙照片（見原審卷(一)第八九頁至第九○頁
    ，照片編號二三、二○），電子字幕記載：「2004年7月3日
    」，且照片顯示案發路面淹水漫過路面及水溝，已設置之紐
    澤西護欄自中央分隔島往快車道中之車道分隔線佈置，適與
    九十三年（即西元二○○四年）六月二十八日起至九十三年
    七月三日敏督利颱風侵台時間、降雨量及在雲林縣台西鄉造
    成之淹水災情合（參見交通部中央氣象局九十四年十一月
    九日中象參字第○九四○○○六五一九號函附颱風警報發布
    概況表、逐日逐時氣象資料表及行政院研究發展考核委員會
    網站於九十三年七月六日張貼雲林縣政府提供：雲林敏督利
    颱風全縣災害損失查估報告各一份，見卷(二)第五二頁、第五
    三頁、第五五頁至第五七頁、第四九頁）。由此益徵在案發
    分隔島缺口處之紐澤西護欄確係自中央分隔島往快車道中之
    車道分隔線佈置。是以，上訴人丁○○陳稱：紐澤西護欄「
    並無斜向擺設」及證人己○○於本院證稱「……到了有一個
    缺口，前面有一個路障橫擺……」云云，均與事實不符。
  3.上訴人丁○○自稱：伊當時駕車北上，行經案發路段，當時
    跟在一部小客車後面，忽然發現前方施工並有護欄云云。益
    見當時其他車輛均已遵照紐澤西護欄之限制，安全通行肇事
    路段，甚至，上訴人丁○○所跟隨之「前車」，也已順利通
    過案發路段前後所設置之紐澤西護欄管制區，上訴人丁○○
    在前後路段均已管制在外線快車道行駛之路段，跟隨未發生
    事故之前車，何以在案發分隔島缺口處（緩和區約二十公尺
    ，詳後敘明），突然左轉撞及斜向管制之紐澤西護欄，再撞
    及設置於內側快車道之東西向護欄，其肇事原因除駕駛人個
    人因素外，殊難想像。
  (三)關於緩和區○○○○
    ○路面由寬而窄之間，以「緩和區間線」連接之。緩和區間
    線兩端須加繪直線，路寬縮減起點端直線長度至少為安全行
    車視距；路寬縮減終點端直線長度至少為二十公尺。至於，
    緩和區間線之長度，在時速六十公里以下者，依據道路交通
    標誌標線號誌設置規則第一百五十五第二項所附說明公式，
    其公式為：
        VV（即V之平方）W
    L ＝─────────（V ≦60)
                155
    L ＝ 緩和區間長度（公尺)
    V ＝ 行車速限（公里／小時)
    W ＝ 縮減之寬度（公尺)
  1.查案發路段之時速限制，在當時之書面雖紀錄為七十公里，
    有道路交通事故調查報告表(一)在卷（見原審卷(一)第四○頁）
    。然查，現場處理警員庚○○證稱：原本該路段速限是時速
    七十公里，施工當時有無進一步限速，伊無印象，但是施工
    單位在案發地點前約一公里已經設置「前面施工」之警告標
    誌等語（見原審卷(一)第一八七頁）。因此，當時時速限制之
    記載是否無誤，即非無疑。何況，證人庚○○亦稱：施工單
    位在案發地點前約一公里已經設置「前面施工」之警告標誌
    等詞，依通常情形，道路施工之警告標誌均與速限標誌搭配
    設置。又系爭路段施工完畢後，路面平整，直路視距良好之
    情況下，案發路段由南往北之速限為四十公里，亦經原審法
    院勘驗已明，然在道路施工階段，前述報告表卻記載速限為
    「７０」公里，益見此項記載顯非正確。再者，施工單位之
    紀錄，案發路段所進行之「交通部公路總局東西向快速公路
    台西古坑線Ｅ五○一標○Ｋ＋000﹏３Ｋ＋900台西許厝段工
    程」，於八十八年五月二十日前已設置完成施工標誌二十一
    座、限速標誌四座，均已查驗合格，並對「道路施工」及「
    ２５公里速限標誌」之拍照存證各節，有分期查驗紀錄、工
    程施工分期查驗表、工程施工分期查驗報告表各一紙存卷可
    查（見原審卷(一)第九六頁至第九八頁、第八七頁照片編號七
    、第八八頁照片編號一○、第一九九頁至第二○○頁）。綜
    上可知，案發地點當時速限應為「二十五公里」，道路交通
    事故調查報告表(一)所載時速「七十公里」之記載，即屬有誤
    。上訴人雖主張被上訴人提出八十八年五月十四日及九十三
    年十月十四日二張照片為證，惟上開照片看不出來是在台十
    七線的哪路段所拍攝，且一為肇事五年前所拍，一為案發後
    所拍，根本無任何證明力云云。惟查「２５公里速限標誌」
    之設置已如前述，且經被上訴人根基公司之訴訟代理人於本
    院陳稱「（這個速限牌子如何豎在那邊？）在地下挖個洞把
    牌子插下去豎立起來，再用灌入水泥固定。」（見本院卷第
    九八頁），並有上開照片附卷足佐，足認上開速限牌子應甚
    為牢固，非能輕易遷移。是則被上訴人就已豎立起上開速限
    牌應堪採信。上訴人既主張並無上開速限牌之存在，即應就
    於豎立後因何原由而遷移或毀損之事實為舉證，惟上訴人僅
    空言否認上開速限標誌之存在，應無足採。上訴人又以依根
    基公司九十四年六月二十四日所提施工計劃書第一條第(三)項
    係要新增限速四十公里標誌，怎可能如第五工程處所述設置
    二十五公里速限云云。惟查施工計劃書第一條第(三)項之施工
    方式係「施作項目」及「數量」約定，此觀除上訴人所稱「
    (3)交通工程：台十七線新增限速四十公里標誌兩處……」外
    ，另有「分隔島」「行道樹」及「照明工程」等項即明，而
    上訴人所稱之四十公里速限標誌，即原審法院履勘時所稱施
    工完畢後，系爭路段所豎立之四十公里之速限標誌，從而上
    訴人上開抗辯應無足採。
  2.案發地點縮減路面寬度為三點五公尺，而速限為時速二十五
    公里，依據前述道路交通標誌標線號誌設置規則第一百五十
    五條第二項所附說明公式計算，案發地點之緩和區間長度為
    十四點一一公尺（25×25×3.5÷155＝14.11）。然案發地
    點分隔島缺口為二十公尺，業經原審法院勘驗已明，為阻隔
    分隔島缺口，及充作緩和區間所設置之紐澤西護欄長度，自
    已超過法令要求，上訴人指責：緩和區間長度不足，委無可
    取。
  (四)關於警示燈及路面砂子部分：
  1.上訴人又指稱：案發該路段未設置警示燈或照明燈，且照明
    路燈亦故障，且因該施工路面之砂石未予清理，致該車打滑
    撞及施工中之紐澤西護欄等語。
  2.查案發由南往北路段，在本件車禍處理警員到場時，雖有警
    示燈之設置，但未發出燈光，為兩造所不爭，且經證人即警
    員庚○○於原審及本院證述明確，惟證人庚○○所見係車禍
    發生後之情形，至於車禍發生時，由南往北方向之警示燈係
    自始未予點亮，或為上訴人丁○○撞開電源，因事後設施已
    拆除，難以查證。上訴人雖舉證人庚○○於本院證稱「（提
    示照片一張，這是否南下車道是否有警示燈？）有警示燈，
    但沒有亮」「警示燈是掛在紐澤西護欄上，但南下車道的警
    示燈沒有亮，有燈是排水溝的反光鏡反射，有部分是手電筒
    的聚光反射」（見本院卷第六九頁），用以證明系爭路段之
    警示燈於撞擊前，即未有亮燈警示。惟證人庚○○於原審即
    已明確證述「往南的方向有警示燈，且是亮著的」（見原審
    卷(一)第一八七頁），是則證人庚○○於本院之證詞是否真實
    ，已非無疑。又證人即上訴人車內之乘客己○○於本院雖亦
    證稱「當時橫擺在內側車道的路障並未擺設點亮警示燈，看
    到路障時已經就快要撞上，北上南下的警示燈均沒有亮」等
    語（見本院卷第六五頁）。惟查證人己○○係上訴人丁○○
    車上之乘客，與上訴人丁○○具有情誼，其證詞顯有偏頗之
    虞，尚難遽予採信。況且對向車道之警示燈未亮，亦無法直
    接推論，本件北上車道之警示燈於事故前即未開啟，而為有
    利於上訴人之認定。
  3.又查現場在快慢車道間確有部分砂石未予清理，此觀諸上訴
    人所提出之現場照片乙幀自明（見原審卷(一)第一六八頁下方
    ）。然審視該照片內容，上訴人所指之砂石，僅屬級配等級
    ，且頂多只有一粒含砂子之級配厚度，即薄薄一層，並非成
    堆砂石，在上述二十五公里時速下駕車通過，應不致於發生
    車輛失控情形。又依上訴人所提之上開照片中遠方來車、上
    訴人所駕之車輛翻覆位置及上訴人所指之砂石位置，相互比
    對，砂石位置應位於車輛翻覆位置之北側，故上訴人之車輛
    應尚未行駛至此，因而即不生係因此砂石而致上訴人所駕車
    輛打滑失控之情。
  4.肇事路段（南往北）是否點亮紐澤西護欄上之警示燈，固非
    無疑，但縱令該路段並未點亮警示燈，且路邊有如前所述之
    砂石未清，然案發路段緩和區缺口僅有二十公尺，缺口前後
    均在車道分隔線設置直線之紐澤西護欄，並往南往北延伸，
    且施工路段速限之時速25公里，若遵照紐澤西護欄指示之行
    車方向，且不超速行駛，雖有警示燈或砂石管理之欠缺，一
    般而言，當不致發生本件車禍。此從上訴人自承其前車已正
    常、安全地通過該路段益明，是上開缺失，亦難認與本件車
    禍之發生有相當因果關係。
  (五)綜上所述，本件依其路面上所設置之紐澤西護欄之設置方式
    、緩和區長度，以及「道路施工」及「２５公里速限」標誌
    之設置，並參酌上訴人丁○○在車禍發生前，係跟隨前車行
    駛，前車亦順利安全通過，足認在一般駕駛人之駕駛習慣下
    ，當該路段前後已設置如上之紐澤西護欄及施工、速限標誌
    後，在一般情形下，均不致發生本件車禍，即本件車禍之發
    生與當時道路安全設施之設置，兩者間無相當因果關係。既
    然紐澤西護欄之設置方式與車禍發生兩者間無相當因果關係
    ，則紐澤西護欄之所有人及損害之範圍為何，均無再加探究
    之必要。是揆諸上述最高法院判決、判例要旨，上訴人分別
    依據國家賠償法第三條第一項及民法第一百九十一條第一項
    前段、第一百八十四條第一項前段規定，請求被上訴人第五
    工程處、根基公司賠償如聲明所述之損害，及其法定遲延利
    息，為無理由，應予駁回。
六、從而，上訴人主張本於國家賠償請求權及侵權行為損害賠償
    請求權之法律關係，請求被上訴人給付如上訴聲明所示之金
    額，為無理由，不應准許。其假執行之聲請亦失所附麗，應
    併予駁回。原審為上訴人敗訴之判決，及駁回其假執行之聲
    請，並無不合。上訴意旨指摘原判決不當，求予廢棄改判，
    為無理由，應予駁回。
七、本件事證已臻明確，兩造其他攻擊、防禦方法，及提出未援
    用之證據，經斟酌後認不影響判決基礎，無逐一論述必要，
    併此敘明。
八、據上論結，本件上訴為無理由，依民事訴訟法第四百四十九
    條第一項、第七十八條，判決如主文。
中    華    民    國    95    年    5     月    2     日
                  民事第三庭  審判長法  官  陳光秀
                                    法  官  曾平杉
                                    法  官  徐宏志
上為正本係照原本作成。
不得上訴。
中    華    民    國    95    年    5     月    5     日
                                    書記官  吳銘添
                                                Ｊ


司法院資訊處製作；財團法人民間司法改革基金會備份。
